【裁判字號】    99,訴,251
【裁判日期】    990624
【裁判案由】    給付借款
【裁判全文】
臺灣臺南地方法院民事判決               99年度訴字第251號
原      告  國泰人壽保險股份有限公司
法定代理人  甲○○
訴訟代理人  乙○○
被      告  己○○
            庚○○
            丁○○
            丙○○
共      同
訴訟代理人  吳小燕律師
            林世勳律師
複代理人    王志中律師
上列當事人間請求給付借款事件，經本院於民國99年6月9日言詞
辯論終結，判決如下：
    主  文
被告應於繼承戊○○遺產範圍內，連帶給付原告新臺幣壹佰肆拾
陸萬貳仟參佰肆拾柒元，及被告己○○、庚○○自民國九十四年
一月九日起；被告丁○○、丙○○自民國九十四年三月二十五日
起，均至清償日止，按年息百分之九點五計算之利息，暨均自民
國八十九年一月十五日起至清償日止，按上開利率百分之二十計
算之違約金。
原告其餘之訴駁回。
訴訟費用由被告連帶負擔二分之一，餘由原告負擔。
    事  實  及  理  由
一、本件原告原係於民國99年1月8日依督促程序向本院聲請對被
    告庚○○、己○○及訴外人辛○○發支付命令，並經本院准
    予核發。嗣僅被告庚○○、己○○於法定期間內向本院提起
    異議，依民事訴訟法第519條第1項規定，自應視為起訴。而
    被告己○○、庚○○異議事由，係以基於個人之事由而為異
    議，此據渠等陳明在卷（本審卷第40頁），是其等異議效力
    即應不及於訴外人辛○○（司法院77年10月7 日廳民四字第
    1196號函釋參照），合先敘明。
二、按訴狀送達後，原告不得將原訴變更或追加他訴，但如請求
    之基礎事實同一者，不在此限。民事訴訟法第255條第1項第
    2 款定有明文。本件原告起訴時，訴之聲明為：被告庚○○
    、己○○應連帶給付新臺幣（下同）1,462,347元及自89年1
    月15日起至清償日止，按年息9.5%計算之利息，並按上開利
    率20%計算之違約金（99年度司促字第667號卷）。嗣於99年
    3 月24日追加被告丁○○、丙○○（本審卷第41頁）。則原
    告追加被告丁○○、丙○○部分，其請求之基礎事實同一即
    均基於被繼承人戊○○負欠原告債務，依繼承法則而為請求
    ，參諸首揭規定，自為適法，併此敘明。
三、原告起訴主張，
    (一)緣訴外人即被繼承人戊○○於87年1月16日，向原告借用2
      00萬元，約定有利息，借款期限至102年1月16日止，自借
      款日起每滿1個月為1期，每期攤還部分本金及按借款餘額
      計算之利息1次。如有1期未按時給付本息時，借款人即喪
      失期限之利益，所有借款視為全部到期，應立即清償。並
      約定除按原訂利率支付遲延期間之利息外，自逾期之日起
      6 個月以內者另按原訂利率10%，逾期6個月以上者另按原
      訂利率20%加付違約金。詎戊○○自87年2月17日起，即未
      依約償付本息，依上開約定，全部借款已視為到期，共欠
      本金1,994,156 元。經原告聲請本院88年度執字第5318號
      強制執行事件拍賣擔保上開借款之抵押物，分配後尚有本
      金1,462,347元及分配表受償翌日即89年1月15日起至清償
      日止之利息、違約金尚未受償。戊○○嗣於91年6 月24日
      死亡，被告均為其繼承人，原告自得依繼承法則請求被告
      給付戊○○所負欠原告之前揭債務。
    (二)被告並無民法繼承編施行法第1 條之1第2項之適用，依民
      法第1156條之規定，被告於91年9 月24日前得為限定繼承
      ，被告於91年9 月24日時均已成年，依渠等之社會經驗應
      具有相當的知識能力知悉得聲請限定繼承而消極不為，自
      與民法繼承編施行法第1 條之1第2項規定：「未能於修正
      施行前之法定期間為限定或拋棄繼承」之要件不符。至於
      被告亦無民法繼承編施行法第l 條之3第4項之適用，依被
      告戶籍資料顯示，被告己○○、丁○○在其父母離異之後
      顯然與戊○○仍設於同戶籍地，繼承發生時被告與戊○○
      之居住地址均為臺南縣仁德鄉○○村○○鄰○○路410 號，
      顯有同財共居之事實，足徵被告於繼承開始前應知悉戊○○之債務，被告自無民法繼承編施行法第1 條之3第4項之
      適用。
    (三)並聲明：求為判決，被告應連帶給付原告1,462,347 元，
      及自89年1 月15日起至清償日止，按年息9.5%計算之利息
      ，暨按上開利率20%計算之違約金。
四、被告則以，
    (一)被繼承人戊○○與訴外人壬○○於59年間結婚，嗣於76年
      4 月13日離婚，戊○○並於81年間與訴外人辛○○再婚，
      另組家庭。是被告與被繼承人戊○○前揭借貸債務，並無
      任何之關連性。被告亦未自被繼承人留下之遺產取得財產
      。被告並未與被繼承人同居共財，無從得知被繼承人之財
      務狀況。原告未曾對於被告進行追償，被告無從得知戊○○所負欠原告債務情形，有不可歸責於被告，而未於開始
      繼承後法定期限內限定繼承或拋棄繼承。
    (二)被告己○○部分：
      被告己○○係於71年9 月22日出生，被繼承人戊○○則於
      91年6 月24日死亡，戊○○死亡時，被告己○○尚未滿20
      歲，為限制行為能力人。被告己○○亦未與被繼承人戊○○同居共財，雖前被告己○○之戶籍地與被繼承人戊○○
      同為臺南縣仁德鄉○○村○○鄰○○路410 號。然實際上，
      被告己○○乃因戊○○唯一男嗣，形式上戶籍未遷出，但
      事實上係由母親壬○○扶養，並未與被繼承人戊○○居住
      於同一住所。至於繼承開始時，被告己○○亦無從得知被
      繼承人戊○○之財務狀況。戊○○向原告借貸之款項，其
      目的究為如何，被告己○○不得而知。但可確定者，應非
      為扶養被告己○○，亦非贈與予被告。又被告己○○未自
      被繼承人戊○○處繼承任何財產，故若任令被告己○○繼
      續履行系爭借款債務顯失公平。依民法繼承編施行法第 1
      條之1第2項規定，被告己○○應以所得遺產為限，負清償
      責任。
    (三)被告丁○○部分：
      被告丁○○之母親即壬○○，與被繼承人戊○○於76年 4
      月13日離婚後，被告丁○○即與壬○○同住。又因被繼承
      人戊○○與訴外人辛○○共組家庭，因此被告丁○○於81
      年即遷出被繼承人戊○○之戶籍，並將戶籍設於臺南縣仁
      德鄉田厝村1鄰田厝1號之50（於83年8月1日門牌整編為保
      安路二段630 巷24號）被告生母壬○○之戶籍內。嗣被告
      丁○○於82年10月26日與癸○○結婚，並遷入臺南市○區
      ○○里○○鄰○○○街54號，與配偶癸○○同住。被告丁○○於91年9月11日遷入臺南縣仁德鄉○○村○○鄰○○路410
      號，即與被告己○○相同戶籍。遷入該戶籍之時間點乃於
      被繼承人戊○○死亡後。遷入該戶籍之目的在於被告丁○○之子女已屆就學年齡，為學區之必要遷入。嗣被告丁○○與其配偶購得房屋，於93年3 月17日將全家之戶籍遷入
      臺南縣仁德鄉○○村○ 鄰○○路291之8號。被告母親壬○○與被繼承人戊○○離婚時，被告丁○○僅為16歲，根本
      無能力對於被繼承人戊○○之財務了解或參與。而壬○○
      與被繼承人離婚，乃肇因於被繼承人對壬○○暴力相向，
      因此，二人離婚後被告4 人多由壬○○扶養，與被繼承人
      甚少聯絡。嗣於82年間被告丁○○結婚後，自行成立家庭
      ，更無可能了解被繼承人戊○○之債務情形。被告丁○○
      並未曾於繼承開始前自被繼承人處取得財產。依民法繼承
      編施行法第1 條之3第4項規定，被告丁○○得以所得遺產
      為限，負清償責任。
    (四)被告庚○○部分：
      被告庚○○之母親即壬○○，與被繼承人戊○○於76年4
      月13日離婚後，被告庚○○即由壬○○扶養並同住。嗣於
      81年因被繼承人戊○○與辛○○結婚，被告庚○○始遷出
      戊○○戶籍內，並轉入壬○○之戶籍即臺南縣仁德鄉田厝
      村1鄰田厝1號之50。被告庚○○於86年9 月25日與子○○
      結婚，遷入臺南縣永康市○○里○○鄰○○街102巷86號3樓
      之1之戶籍，並與配偶子○○同戶籍。嗣於87年3 月4日遷
      入臺南縣關廟鄉○○村○鄰○○路3巷12號，亦與配偶子○○同戶籍。壬○○與戊○○離婚時被告庚○○僅為13歲，
      根本無能力對於被繼承人戊○○之財務了解或參與。又壬○○與被繼承人離婚，乃肇因於被繼承人對壬○○暴力相
      向，因此渠等離婚後被告庚○○多由壬○○扶養，與戊○○甚少聯絡。嗣於86年間，被告庚○○結婚後，自行成立
      家庭，更無可能了解被繼承人戊○○之債務情形。而被告
      庚○○未曾於繼承開始前自被繼承人處取得財產。依民法
      繼承編施行法第1 條之3第4項規定，被告庚○○得以所得
      遺產為限，負清償責任。
    (五)被告丙○○部分：
      被告丙○○於母親壬○○與人戊○○離婚後，即由壬○○
      扶養並同住。嗣於81年因戊○○與辛○○結婚，被告丙○○始遷出戊○○戶籍，並轉入壬○○之戶籍即臺南縣仁德
      鄉○○村○鄰○○路○段630巷24號。壬○○與戊○○離婚
      時被告丙○○僅為10歲而已，根本無能力對於被繼承人戊○○之財務了解或參與。又壬○○與戊○○離婚，乃肇因
      於被繼承人對壬○○暴力相向，因此，二人離婚後被告丙○○多由壬○○扶養，與被繼承人甚少聯絡。被告丙○○
      未曾於繼承開始前自被繼承人處取得財產。依民法繼承編
      施行法第1 條之3第4項規定，被告丙○○得以所得遺產為
      限，負清償責任。
    (六)被繼承人戊○○所遺有之土地，雖有臺南縣仁德鄉○○段
      173號土地應有部分162分之21、同段174號土地應有部分1
      62分之21、同段287號土地應有部分108分之21。依上開三
      筆土地謄本之其他登記事項均記載：「未辦理繼承登記，
      列冊管理：依台南縣政府94年7月8日府地籍字第09401428
      25號函辦理。」由此記載可知，前揭三筆土地之所有權人
      仍登記為被繼承人，被告四人均未登記為繼承人，亦即未
      因被繼承人戊○○死亡而取得其遺產。至於被繼承人戊○○之車牌4丑○○1430福特六和汽車，於監理單位之登記亦非
      被告所有，且被告未曾占有該汽車，該部汽車究竟為何人
      占有使用，被告不得而知。是被告並未因戊○○死亡而取
      得任何財產。若令被告繼承與其無關連性之前述債務，對
      其生計應有相當影響，當屬顯失公平。因此，被告係因不
      可歸責於己之事由，於繼承開始時無法知悉上開繼承債務
      之存在，致未能於法定期間為限定或拋棄繼承，而由被告
      繼續履行繼承債務顯失公平。
    (七)本件債權於89年1 月14日經本院88年執字第5318號拍賣價
      款中受償後，原告即未曾向被繼承人或被告等人為請求。
      是有關於利息之請求，已罹於5 年之短期時效部分，被告
      等自得拒絕給付。另依系爭借據第7 條規定：「如有遲延
      履行時，除按遲延時利率支付遲延期間之利息外，自逾期
      之日起6 個月以內者，另按遲延時利率10%，逾期6個月以
      上者，另按遲延利率20% 加付違約金」，該條文義雖謂為
      違約金，但其性質仍為遲延履行所生相當於利息之損害。
      況且其計算方式，仍以年利之10%、20%方式計算，應屬一
      年定期給付之債權，亦有罹於5年短期時效之情形。
    (八)並聲明：求為判決，駁回原告之訴。
五、(一)下列事實經兩造協議後列為不爭執事項（本審卷第72頁背
      面），爰作為本件判決之基礎：
      1.訴外人戊○○曾於87年1月10日向原告借款200萬元，借
        款期間自87年1 月16日起至102年1月16日止，約定按月
        攤還本息並約定如有一期未給付，其餘視為全部到期，
        兩造對於本審卷第44頁所示之借據不爭執真正。
      2.訴外人戊○○嗣未按期給付，經原告以本院87年度拍字
        第2348號民事裁定及其確定證明書，聲請本院准予88年
        度執字第5318號強制執行事件，就戊○○所有之不動產
        予以強制執行，經執行後，戊○○尚欠原告 1,462,347
        元，及自89年1 月15日起至清償日止，按年息9.5%計算
        之利息，並按上開利率20%計算之違約金。
      3.被告4 人均為訴外人戊○○之繼承人，被告己○○於繼
        承時為未成年人，其餘被告均為成年人。被告己○○於
        繼承時與戊○○之戶籍地相同，被告丁○○、庚○○、
        丙○○於繼承時，其戶籍地與戊○○之戶籍地並不相同
        。
      4.被告就利息及違約金部分已為5 年短期時效之時效抗辯
        。
      5.被告己○○部分係以民法繼承編施行法第1 條之1第2項
        規定為抗辯。被告丁○○、庚○○、丙○○則依民法繼
        承編施行法第1條之3第4項規定為抗辯。
    (二)下列事項經兩造協議後，列為爭執要點，爰作為本件判決
      所應審究之範圍（本審卷第136頁）：
      1.被告己○○依民法繼承編施行法第1 條之1第2項規定；
        被告庚○○、丁○○、丙○○依民法繼承編施行法第 1
        條之3第4項規定抗辯以繼承戊○○之遺產為限負清償責
        任，是否有據？
      2.被告就原告有關利息及違約金之請求為時效之抗辯是否
        有據？
六、茲就上開兩造爭執事項，分述本院得心證理由如下：
    (一)1.本件被繼承人戊○○尚欠原告1,462,347元，及自89年1
        月15日起至清償日止，按年息9.5%計算之利息，並按上
        開利率20%計算之違約金。被告4人則均為戊○○之繼承
        人，被告己○○於繼承時為未成年人，其餘被告均為成
        年人等情，有如前揭兩造不爭執事項所示，自堪信為真
        實。至於戊○○則係於91年6 月24日死亡，戊○○死亡
        後，尚遺有坐落在臺南縣仁德鄉○○段173 號土地應有
        部分162分之21、 同段174號土地應有部分162分之21、
        同段287號土地應有部分108分之21等三筆土地，皆尚未
        辦理繼承登記，及車牌4丑○○1430福特六和汽車等情，亦
        為兩造所不爭執，復有戶籍謄本（本審卷第48頁）、稅
        務電子閘門財產所得調件明細表（本審卷第99頁）、土
        地登記謄本（本審卷第125、129、130頁） 在卷可按，
        亦堪信為真實。
      2.按繼承在民法繼承編96年12月14日修正施行前開始，繼
        承人於繼承開始時為無行為能力人或限制行為能力人，
        未能於修正施行前之法定期間為限定或拋棄繼承，由其
        繼續履行繼承債務顯失公平者，於修正施行後，以所得
        遺產為限，負清償責任，民法繼承編施行法第條1之1第
        2項定有明文。本件被告己○○於91年6月24日繼承開始
        時，為未成年人係限制行為能力人，有如前揭兩造不爭
        執事項所示。而被繼承人戊○○所遺留前揭土地，其財
        產價值約為357,582 元等情，此觀前述稅務電子閘門財
        產所得調件明細表上財產總額之記載甚明（本審卷第78
        頁）。再徵諸而被繼承人戊○○所遺留車牌4丑○○1430福
        特六和汽車，係76年出廠，此距戊○○死亡時，已逾自
        用小客車耐用年限5 年甚遠，是該汽車之價值亦屬甚微
        灼然。而被繼承人戊○○於89年即負欠原告已有1,462,
        347 元及其利息、違約金。是被繼承人戊○○所遺留財
        產價值與所負欠之債務，兩者相距甚遠灼然。再者，原
        告就被繼承人戊○○所負欠之前述債務，亦不能提出與
        被告己○○有何關聯性之積極證據以資證明。則被繼承
        人戊○○所負欠原告之前述債務，既與被告己○○無關
        聯性，且被繼承人戊○○負欠之前述債務，實遠大於戊○○所留遺產價值，由此堪認由被告己○○繼續履行繼
        承債務，顯失公平，要無疑義。被告己○○抗辯，應依
        前揭法文規定，以所得被繼承人戊○○遺產為限，負清
        償責任，信而有徵，核屬有據，自無庸疑。
      3.復按繼承在民法繼承編98年5 月22日修正施行前開始，
        繼承人因不可歸責於己之事由或未同居共財者，於繼承
        開始時無法知悉繼承債務之存在，致未能於修正施行前
        之法定期間為限定或拋棄繼承，且由其繼續履行繼承債
        務顯失公平者，於修正施行後，以所得遺產為限，負清
        償責任，民法繼承編施行法第1 條之3第4項定有明文。
        本件被告庚○○、丁○○、丙○○於繼承時均為成年人
        ，被告丁○○、庚○○、丙○○於繼承開始時，其戶籍
        地與戊○○之戶籍地並不相同，有如有兩造前揭不爭執
        事項所述。參諸證人即被告母親壬○○到庭證述：「（
        問：你是戊○○前配偶於76年4 月13日與戊○○離婚，
        是不是？）是的。」、「（問：離婚後，有無與戊○○
        住在一起？）沒有。」、「（問：離婚以後，你與戊○○所生之子女庚○○、己○○、丁○○、丙○○與何人
        住在一起？）都與我住在一起。」、「（問：住在哪裡
        ？）住在臺南縣仁德鄉○○村○○路○段630 巷24號。
        」、「（問：自你離婚之後，到戊○○死亡為止，庚○○、己○○、丁○○、丙○○有無與戊○○一起住過？
        ）沒有。」等語在卷（本審卷110、第111頁）。是依前
        揭事證，堪認被告庚○○、丁○○、丙○○，於76年 4
        月13日壬○○與戊○○離婚後，即未與戊○○共居至明
        。而被告庚○○、丁○○、丙○○於76年4 月13後，既
        未與戊○○共居，有如上述。顯見，渠等抗辯對於戊○○於87年1 月16日向原告借得前述金錢與嗣後所負欠之
        債務，並不知情等語，即無違常情，自堪採信。再者，
        原告就被繼承人戊○○所負欠之前述債務，尚未能提出
        與被告庚○○、丁○○、丙○○有何關聯性之積極證據
        以資證明，復未能提出渠等與戊○○有共同擁有財產相
        互運用之證據。是依前揭說明，被告庚○○、丁○○、
        丙○○既未與被繼承人戊○○同居共財，於繼承開始時
        亦無證據佐證已知悉前述債務之存在，且前述債務，亦
        無證據可資證明與被告庚○○、丁○○、丙○○有何關
        聯性，而該債務，實遠大於戊○○所留遺產價值，均如
        上述。由此堪認由被告庚○○、丁○○、丙○○繼續履
        行繼承債務，應有顯失公平，要無疑義。被告庚○○、
        丁○○、丙○○抗辯，應依前揭法文規定，以所得被繼
        承人戊○○遺產為限，負清償責任，亦屬有據，要無疑
        義。
      4.小結：被告抗辯應依前揭法文規定，以所得被繼承人戊○○遺產為限，負清償責任，均洵屬有據，堪可採信。
    (二)1.按利息、紅利、租金、贍養費、退職金及其他一年或不
        及一年之定期給付債權，其各期給付請求權，因五年間
        不行使而消滅，民法第126 條定有明文。本件被繼承人
        戊○○尚負欠原告1,462,347元，及自89年1月15日起至
        清償日止，按年息9.5% 計算之利息，並按上開利率20%
        計算之違約金，有如上述。而原告係於99年1月8日始具
        狀向被告己○○、庚○○為本件請求，於99年3 月24日
        始具狀追加被告丁○○、丙○○為本件請求等情，此觀
        原告所具支付命令聲請狀（99年度司促字第667 號卷內
        ）、民事追加起訴狀自明（本審卷第41頁），則被告依
        前揭法文規定，抗辯原告所請之利息有短期時效適用，
        自核屬有據，堪可採信。是原告得請求之利息尚未罹於
        時效者，乃請求被告己○○、庚○○給付利息自94年 1
        月9日起計算，被告丁○○、丙○○給付利息自94年3月
        25 日起計算，亦屬明確。
      2.本件原告國泰人壽保險股份有限公司，核為國內最大保
        險公司，此為公眾所週知之事實。而利息請求權依民法
        第126條規定，應適用5年短期消滅時效，為法文所明定
        。本院曾於言詞辯論期日質之原告就已罹於時效部分之
        利息請求，是否有時效中斷或時效不完成主張，原告均
        自認沒有等語（本審卷第109頁第3行）。本院再質之原
        告就其聲明請求利息已罹於時效為何沒有減縮？原告仍
        堅決請求本院依法判決等語（本審卷第109、136頁）。
        原告既為國內最大保險公司，有如前述，而保險事業，
        具有一定之社會性，積極而言，可擴張社會安全網，促
        使社會安定；消極而言，於被保險人發生保險事故時，
        可給與受益人一定之理賠，解決燃眉之急。惟本件原告
        明知其利息之請求有部分已逾時效，復自認無時效中斷
        或時效不完成之情形，其仍就已逾時效之利息，顯無理
        由部分，執意請求，堅不退縮。其浪費司法資源行徑，
        實有違保險事業，所應負擔社會責任，殊無足取，併此
        指明。
      3.復按違約金之約定，為賠償給付遲延所生之損害，於債
        務人給付遲延時，債權人始得請求，既非定期給付之債
        務，與民法第126 條所規定之性質不同，其時效為15年
        而非5年（最高法院98年度台上字第911號、95年度台上
        字第633 號裁判意旨參照）。本件被告抗辯原告請求給
        付違約金部分，亦應適用5 年短期時效規定，依前揭說
        明，自嫌乏據，尚難採信。
七、從而，原告以前揭事實，依消費借貸之法律關係及繼承法則
    ，於請求被告應於繼承戊○○遺產範圍內，連帶給付原告1,
    462,347 元，及被告己○○、庚○○自94年1月9日起；被告
    丁○○、丙○○自94年3 月25日起，均至清償日止，按年息
    9.5%計算之利息，暨均自89年1 月15日起，至清償日止，按
    上開利率20% 計算之違約金之範圍內，依前揭說明，核屬有
    據，為有理由，應予准許。逾此範圍之請求，尚嫌乏據，為
    無理由，應予駁回。
八、本件事證已臻明確，兩造其餘主張及所提證據已與本院上開
    論斷無涉或無違，爰不予贅述。
九、結論：原告之訴為一部有理由，一部無理由，依民事訴訟法
    第79條、第85條第2項，判決如主文。
中    華    民    國    99    年    6     月    24    日
                  民事第一庭    法  官  王漢章
以上正本係照原本作成
如對本判決上訴，須於判決送達後20日內向本院提出上訴狀
中    華    民    國    99    年    6     月    24    日
                                書記官  林木村


司法院資訊處製作；財團法人民間司法改革基金會備份。
